最高法院刑事判決　　　　　　九十六年度台上字第三五一六號
上　訴　人　台灣高等法院檢察署檢察官
被　　　告　甲○○
選任辯護人　陳石山律師
上列上訴人因被告違反貪污治罪條例案件，不服台灣高等法院中
華民國九十六年三月二十八日第二審更審判決（九十四年度上更
(二)字第五五五號，起訴案號：台灣新竹地方法院檢察署九十一年
度偵字第四四一四、五五八二號），提起上訴，本院判決如下：
    主  文
原判決撤銷，發回台灣高等法院。
    理  由
本件原判決以公訴意旨略稱：被告甲○○係新竹縣議員，依縣議
員職權接受民眾請願，向各級政府爭取地方經費，為依據法令從
事公務之人員。緣於民國八十八年初向前台灣省政府民政廳提出
陳情，爭取補助新竹縣芎林鄉（下稱芎林鄉○○○○村道路駁坎
工程等十五件工程」（下稱系爭工程），經核定於八十八年度一
般小型零星工程計畫提列新台幣（下同）五百七十萬元，以代收
方式委由芎林鄉公所辦理。惟因其中之「芎林村劉富炎等十八戶
道路駁坎及排水溝工程」位於國有土地上，經新竹縣政府認該工
程妨礙都市計畫，乃於八十九年三月三十日，函知芎林鄉公所無
法撥用國有土地。該鄉鄉長林章秀乃批示「請與林議員接洽是否
更換工作地點」。被告於辦理變更工程項目時，經由友人鍾濟全
介紹認識劉香蘭，知悉劉香蘭所有坐落芎林鄉○○段一八二之二
地號土地，欲透過民意代表爭取補助經費興建駁坎，竟基於對於
職務上之行為，要求賄賂之故意，利用職務上機會，於八十九年
四月初某日，前往芎林鄉綠中墅社區劉香蘭居處，向劉香蘭索賄
十萬元，作為向芎林鄉公所申請補助款之代價，劉香蘭認為太多
，被告遂自動減為五萬元，仍為劉香蘭所拒。數日後，被告又前
往上址，向劉香蘭借款五萬元，劉香蘭為求工程順利進行，不得
已將現金五萬元交付被告，被告得款後果於八十九年四月十日提
出申請書，向芎林鄉公所申請將前述「芎林村劉富炎等十八戶道
路駁坎及排水溝工程」工程款四十萬元，項目變更為「下山村一
鄰劉香蘭之野溪駁坎工程」等情，因認被告涉犯貪污治罪條例第
五條第二項、第一項第三款之對於職務上之行為要求賄賂未遂罪
嫌云云。經審理結果，認不能證明被告犯罪，因而撤銷第一審之
科刑判決，改判諭知被告無罪。固非無見。
惟按：公務員對於非主管或監督之事務，明知違背法令，利用職
權機會或身分圖自己或其他私人不法利益，因而獲得利益者，貪
污治罪條例第六條第一項第五款設有處罰之明文。又縣（市）議
會議員宣誓就職所依據之宣誓條例第六條第一款規定「不循私舞
弊，不營求私利」，即為縣（市）議員應恪遵之法律之一。原判
決以「系爭工程之經費補助，係被告個人接受人民請願而向（前
）台灣省政府民政廳提出陳情爭取補助，並非被告縣議員職務上
之行為，被告即無成立對於職務上之行為要求、期約、收受賄賂
罪可言。」等由，資為有利於被告之主要論據（見原判決第七頁
，理由七）。然依卷內資料，被告係以新竹縣議員之名義爭取系
爭工程之補助經費，有前台灣省政府民政廳八十八年四月二十七
日八八民四字第八八００一九四五號致芎林鄉公所函可稽（見芎
林鄉公所系爭工程案卷第六十頁）。又證人劉香蘭於偵查中具結
後證稱：「大約在八十九年四月份的某一天，甲○○有來我家…
…，他就跟我說駁坎的事情，有談到要活動費的事情，他跟我說
要十萬元的公關費，我與他講我沒有這麼多錢，我問人家說做這
駁坎只需要十幾萬，如果要十萬元，那我自己做就好了，不用擔
這人情，……他接下來就說不然五萬就好。這事過了幾天的一個
下午五、六點，他就跑到我家按我家電鈴，說我（指被告）明天
要與我太太去東南亞談生意，要向我（指劉香蘭）借十萬元，…
…然後我就將家裡的錢湊一湊共五萬元借給他。」「他跟我說出
國回來就會還我，但從四月出國到我六月份搬到竹北市，一直到
現在（指九十一年八月十九日偵訊時）為止他都沒有還我。」等
語（見偵字第四四一四號偵查卷第六十三、七十四頁）。而被告
亦始終供承於八十九年間出國前一天，至劉香蘭住處向劉香蘭借
款五萬元，迄案發後始於九十一年八月二十日清償等情不諱，並
有劉香蘭於當日收受被告返還五萬元，出具之收據影本在卷可稽
（見同上偵查卷第八十七之一頁）。上開證據資料如果無訛，則
被告接受人民之陳情，以議員之身分向主管機關爭取工程補助經
費，縱認非屬其職務上之行為，惟其有無利用議員之身分，對於
所辦之非主管或監督之事務，假「借貸款項」之名，以行需索、
營求私利之實，明知違背法令而圖得自己之不法利益？仍非全無
研求之餘地。原審未詳加調查論斷，遽為被告無罪之判決，難謂
適法。檢察官上訴意旨執以指摘，非無理由，應認原判決仍有撤
銷發回之原因。
據上論結，應依刑事訴訟法第三百九十七條、第四百零一條，判
決如主文。
中　　華　　民　　國　九十六　年　　六　　月　二十九　日
                      最高法院刑事第五庭
                          審判長法官  林　增　福
                                法官  邵　燕　玲
                                法官  張　清　埤
                                法官  陳　世　雄
                                法官  蔡　國　在
      本件正本證明與原本無異
                                      書  記  官
中　　華　　民　　國　九十六　年　　七　　月　　五　　日
                                                      Ｅ
